【裁判字號】    94,家上易,28
【裁判日期】    950905
【裁判案由】    確認繼承權存在
【裁判全文】
臺灣高等法院民事判決                94年度家上易字第28號
上  訴  人  乙○○
訴訟代理人  丁○○
被上訴人    行政院國軍退除役官兵輔導委員會
            台北市榮民服務處
法定代理人  丙○○
訴訟代理人  羅子武律師
複  代理人  甲○○
上列當事人間請求確認繼承權存在事件，上訴人對於中華民國
94年9 月21日臺灣臺北地方法院94年度家訴字第87號第一審判
決提起上訴，本院於95年8 月22日言詞辯論終結，判決如下：
    主  文
上訴駁回。
第二審訴訟費用由上訴人負擔。
    事實及理由
一、上訴人起訴主張：上訴人之父親沈早原為大陸籍人士，於民
    國38年隨政府來臺，87年死亡，經當地里長以公函通知上訴
    人辦理後事及繼承事宜，上訴人為料理後事，於89年4 月間
    即檢具相關事證向原法院聲明繼承，雖經原法院89年聲繼字
    第44號裁定駁回，惟上訴人確為沈早之子，有沈早生前與上
    訴人往來之書信及照片為證，沈早所居住之當地里長亦知悉
    上訴人為沈早之子，至於沈早之戶籍謄本記載沈早父親為沈
    炳鈞、母親為沈俞氏，出生日期為11年5 月4 日，乃沈早記
    憶有錯而誤報。且依上訴人族譜記載，上訴人爺爺姓名沈秉
    鈞，生三子，老三汞，是家字派，叫家汞，乳名沈長喜，生
    於14年5 月初4 寅時，娶都邑彭新舍里女名菊巴，生子一榮
    ，西元1949年3 月去臺灣。沈早生前多次赴大陸探親，亦有
    多名同鄉可證上訴人確為沈早之子，原法院駁回上訴人聲明
    繼承，顯有誤會，上訴人有提起確認之訴之必要及實益等語
    ，為此訴請確認上訴人對被繼承人沈早有繼承權存在。
二、被上訴人則以：沈早於87年10月28日死亡，依臺灣地區與大
    陸地區人民關係條例（下稱兩岸條例）第66條第1 項規定，
    上訴人主張為沈早之繼承人，應至遲於90年10月28日前以書
    面為繼承之表示，否則即視為拋棄繼承權，上訴人迄94年始
    提起本件訴訟，早逾法定期間，上訴人主張之繼承權既已喪
    失，即無受確認判決之法律上利益，應駁回其訴。且上訴人
    受原法院89年聲繼字第44號聲明繼承之駁回裁定後，未採行
    抗告程序，即影響其聲明繼承之法定期間，產生無確認利益
    之結果。本件依上訴人提出之公證書所載沈早之父母、配偶
    姓名，與沈早之戶籍謄本及基本資料之記載並不相符，上訴
    人亦無法提出沈早之配偶為彭菊之證據，被上訴人並否認族
    譜之真正，上訴人提出之里辦公室函亦不足作為確有繼承權
    之證據等語，資為抗辯。
三、原審為上訴人敗訴之判決，上訴人不服，提起上訴，並聲明
    ：（一）原判決廢棄。（二）確認上訴人對被繼承人沈早之
    繼承權存在。被上訴人則答辯聲明：上訴駁回。
四、兩造不爭執之事實（見本院95年3 月6 日準備程序筆錄）：
    被繼承人沈早於87年10月28日死亡，上訴人為大陸地區人民
    ，於89年4 月17日主張其為沈早之子，向原法院聲明繼承，
    經原法院以89年度聲繼字第44號裁定駁回，未據上訴人提起
    抗告而確定。
五、本件經本院依民事訴訟法第270 條之1 第1 項第3 款之規定
    ，與兩造整理並協議簡化爭點為：
（一）上訴人於94年4 月13日提起本件確認訴訟，是否已逾臺灣
      地區與大陸地區人民關係條例第66條第1 項所定3 年之期
      間，而無即受確認判決之法律上利益？
（二）上訴人是否為沈早之子而有繼承權？
六、茲就兩造之爭點分述如下：
（一）上訴人於94年4 月13日提起本件確認訴訟，是否已逾臺灣
      地區與大陸地區人民關係條例第66條第1 項所定3 年之期
      間，而無即受確認判決之法律上利益？
１、按大陸地區人民繼承臺灣地區人民之遺產，應於繼承開始起
    3 年內以書面向被繼承人住所地之法院為繼承之表示；逾期
    視為拋棄其繼承權，臺灣地區與大陸地區人民關係條例第66
    條第1 項定有明文。
２、經查：上訴人主張沈早已於87年10月28日死亡，而於89年4
    月17日向原法院聲明繼承，經原法院89年度聲繼字第44號裁
    定駁回等事實，業據上訴人提出沈早之戶籍謄本為證（見原
    審卷第13頁），並有原法院89年度聲繼字第44號裁定附卷可
    稽（見本院卷第108頁）。按兩岸條例第66條第1項規定為繼
    承之表示，以聲明到達法院即生效力。上訴人既於沈早死亡
    時起3 年內之89年4 月17日以書面向原法院聲明繼承，縱經
    原法院以尚無法確認兩造間確有父子關係存在而予以駁回，
    仍發生上訴人業已聲明之效力。則上訴人提起本件訴訟，請
    求確認上訴人對被繼承人沈早有繼承權存在，仍有訴之利益
    。被上訴人以上訴人聲明繼承已逾法定期間，主張上訴人之
    訴無受確認判決之法律上利益，尚非可採。
（二）上訴人是否為沈早之子而有繼承權？
１、上訴人主張為沈早之子，並提出經財團法人海峽交流基金會
    江西省湖口縣公證處出具之（200）湖證字第23號公證書（
    見原審卷第18頁）為證，該公證書記載：沈早於1925年5 月
    4 日出生，父親為沈秉鈞，母親為余氏，配偶為彭菊內，兒
    子乙○○於1945年1 月1 日出生；惟該記載與沈早之戶籍謄
    本所載：沈早為11年5月4日出生，父親為沈炳鈞，母親為沈
    俞氏，且無配偶之記載。是上訴人所提公證書與沈早戶籍謄
    本之記載並不相符（出生日期及父親姓名暨有無配偶均不符
    ），難以證明二者為同一人，進而，自難遽以該公證書之記
    載，認定上訴人為沈早之子。
２、證人即沈早生前居住地臺北市信義區松隆里之里長廖春重證
    稱：「我完全不認識上訴人，在沈早死的時候，他大陸親戚
    有打電話過來，我告訴他沈早已經死了，且沈早有遺產，上
    訴人的同鄉請我開存款證明，原證二之信函是上訴人的同鄉
    叫我這樣寫的，因為我認為如果上訴人資格不符，退輔會不
    給錢，我開立這個文件也沒有用，我開這個文件後，上訴人
    也沒來台辦理沈早的後事，都是我和退輔會幫忙辦理的」等
    語（見原審94年7 月14日言詞辯論筆錄，原審卷第35頁背面
    ）。是證人廖春重發函通知上訴人關於沈早去世及處理遺產
    事宜，信函內容既係受上訴人同鄉之委託所為，自難以該信
    函之內容作為認定上訴人為沈早之子之依據。
３、證人沈亞新到庭證稱：「我跟沈早是江西省湖口縣武山鄉同
    鄉鄰居，我差不多是36年時離開家鄉，沈早是37、38年離開
    家鄉去當兵，沈早大約是20歲左右就結婚了，他太太的姓名
    我不清楚，我沒有參加過他的婚禮，我是聽他的鄰居告訴我
    的，我不知道沈早結婚後是否有小孩，我和沈早在臺灣是退
    伍下來時兩人才又碰面，但次數不多，我在77年時回武山家
    鄉時，上訴人主動來找我，之前沈早未曾告訴我他有小孩；
    上訴人告訴我他還在他媽媽肚子裡時，沈早就來臺灣了，上
    訴人的鄰居也這樣講說上訴人是沈早的兒子，我沒有時間去
    看沈早其他的親人，上訴人託我帶信回來給沈早，沈早並沒
    有否認，後來沈早也有回家鄉去看過幾次上訴人」等語（見
    原審94年9 月6 日言詞辯論筆錄，原審卷第63頁背面）。經
    查沈亞新於77年前往大陸前，未曾聽沈早提及其有一子；而
    沈亞新於77年前往大陸時，僅聽聞上訴人及上訴人之鄰居表
    示上訴人為沈早之子，並未親自查證是否屬實。又依國防部
    後備司令部留守業務處95年5 月12日徑玟字第0950002120號
    函所附之資料，其上記載：沈早係於35年4 月9 日入伍（見
    本院卷第68頁、第69頁），及證人沈亞新證稱沈早係在37、
    38年離開家鄉等語，足認沈早於35年4 月9 日入伍後，於37
    、38年間即已離開其家鄉，而上訴人係於34年1 月1 日出生
    ，上訴人告知證人沈亞新「他還在他媽媽肚子裡時，沈早就
    來臺灣了」，顯見上訴人出生之時間與沈早來臺之時間並不
    相符。且沈早於離鄉時，豈會不知已有一子。是證人沈亞新
    之證詞，亦不足以證明上訴人為沈早之子。
４、上訴人另提出其族譜記載（見原審卷第20頁至第24頁），上
    訴人爺爺姓名沈秉鈞，生三子，老三汞，是家字派，叫家汞
    ，乳名沈長喜，生於14年5月初4寅時，娶都邑彭新舍里女名
    菊巴，生子一榮，西元1949年3 月去臺灣。惟該族譜為私文
    書，與沈早之戶籍謄本所載並不相符，且經重修，被上訴人
    既否認其真正，上訴人即應負舉證責任，惟上訴人未能舉證
    證明該族譜為真正，自難依據該族譜之記載，認定沈早即沈
    長喜，上訴人即沈早之子。至上訴人提出照片主張沈亞新曾
    前往大陸與上訴人一起參看「沈氏族譜」（見本院卷第21頁
    ），惟沈亞新與上訴人合照之照片，與上訴人是否與沈早間
    有父子關係，並無關聯性，自亦不能據以證明上訴人為沈早
    之子。
５、上訴人另提出與沈早往來之信件，欲證明為沈早之子（見原
    審卷第50頁至第53頁背面、本院卷第18頁）。惟該3 封信件
    ，並非沈早本人所書，上訴人主張係由沈早委請張歧鳴代筆
    寫信給上訴人，惟張歧鳴已於94年11月18日死亡（見本院卷
    第59頁）而無從查證。是該3 封信件既非沈早親筆所寫，且
    無證據足以證明沈早確有委託他人代寫及各該信函內容確為
    沈早之意思表示，則上訴人所提之該3 封信件即不足以作為
    認定上訴人為沈早之子之證據。另上訴人所提張歧鳴之函件
    （見本院卷第19頁至第20頁），除未經證明確為張歧鳴親自
    書寫，無法證明為真正外，亦僅能證明張歧鳴無法勝任辦理
    遺產繼承乙事，無從以此作為證明上訴人與沈早間有親子關
    係之證明文件。
七、綜上所述，上訴人既不能證明其為沈早之子，從而，上訴人
    訴請確認其對沈早有繼承權存在，即於法無據，不應准許。
    原審為上訴人敗訴之判決，並無不合。上訴意旨指摘原判決
    不當，求予廢棄改判，為無理由，應予駁回。
據上論結，本件上訴為無理由，依民事訴訟法第449 條第1 項、
第78條，判決如主文。
中    華    民    國    95    年    9    月    5      日
                    民事第四庭
                        審判長法  官  張劍男
                              法  官  郭松濤
                              法  官  丁蓓蓓
正本係照原本作成。
如不服本判決，應於收受送達後20日內向本院提出上訴書狀，其
未表明上訴理由者，應於提出上訴後20日內向本院補提理由書狀
（均須按他造當事人之人數附繕本）上訴時應提出委任律師或具
有律師資格之人之委任狀；委任有律師資格者，另應附具律師資
格證書及釋明委任人與受任人有民事訴訟法第466條之1第1項但
書或第2項（詳附註）所定關係之釋明文書影本。
中    華    民    國    95    年    9     月    6     日
                              書記官  張淑芬
附註：
民事訴訟法第466條之1（第1項、第2項）：
對於第二審判決上訴，上訴人應委任律師為訴訟代理人。但上訴
人或其他法定代理人具有律師資格者，不在此限。
上訴人之配偶、三親等內之血親、二親等內之姻親，或上訴人為
法人、中央或地方機關時，其所屬專任人員具有律師資格並經法
院認為適當者，亦得為第三審訴訟代理人。


司法院資訊處製作；財團法人民間司法改革基金會備份。
